【裁判字號】    89,簡上,308
【裁判日期】    891027
【裁判案由】    遷讓房屋
【裁判全文】
臺灣臺中地方法院民事判決  八十九年度簡上字第三○八號
    上  訴  人  李宗義
    被上訴人    甲○○○○○○.
    法定代理人  朱正雄
    訴訟代理人  熊賢祺  律師
右當事人間遷讓房屋事件，上訴人對於中華民國八十九年五月二十二日本院台中簡易
庭（八十九年度中簡字第七二九號）第一審判決提起上訴，本院判決如左：
    主      文
上訴駁回。
第二審訴訟費用由上訴人負擔。
    事      實
甲、上訴人方面：
  一、聲明：
    （一）原判決廢棄。
    （二）被上訴人在第一審之訴駁回。
    （三）第一、二審訴訟費用由被上訴人負擔。
  二、陳述：除與原審判決書所載者相同茲予引用外，補稱：坐落台中市○區○○街
      六十一號一樓之房屋（下稱系爭房屋），前由被上訴人所屬之台中酒廠撥交上
      訴人之父李碧顯使用，被上訴人於上訴人之父、母死亡後，要求收回系爭房屋
      。然上訴人一家人居住於系爭房屋已三十五年，均依規定繳納規費及水電費，
      詎被上訴人收回系爭房屋並將其轉讓出售，竟未徵詢上訴人之是否願意承受，
      且系爭房屋之增建部分，亦未發放補償金與上訴人。況上訴人就住用宿舍之「
      已建讓售」提出申請，因被上訴人行政程序拖延，導致上訴人無法購得系爭房
      屋，被上訴人起訴主張上訴人遷讓交還系爭房屋，顯非有理。
  三、證據：援用原審之立證方法。
乙、被上訴人方面：
  一、聲明：駁回上訴。
  二、陳述：除與原審判決書所載者相同茲予引用外，補稱：上訴人之父母任職關係
      配住系爭房屋，性質上係使用借貸，其等既已退休並死亡，依借貸之目的業己
      使用完畢，被上訴人乃向上訴人表示終止使用借貸關係，並限期上訴人自動遷
      讓房屋，因上訴人迄今未交還房屋，爰依民法第七百六十七條規定，
      訴請上訴人交還系爭房屋。
  三、證據：援用原審之立證方法為證。
    理      由
一、本件被上訴人起訴主張系爭房屋為中華民國所有，被上訴人為系爭房屋之管理機
    關，前由被上訴人所屬之台中酒廠撥交上訴人之父使用，現上訴人之父母均已死
    亡。因上訴人之父母任職關係配住系爭房屋，性質上係使用借貸，其等既己退休
    並死亡，依借貸之目的業己使用完畢，被上訴人乃向上訴人表示終止使用借貸關
    係，並限期上訴人自動遷讓系爭房屋，惟上訴人迄今未交還系爭房屋，爰依民法
    第七百六十七條規定，訴請上訴人交還系爭房屋。上訴人則以上訴人一家人居住
    於系爭房屋已三十五年，均依規定繳納規費及水電費，詎被上訴人收回系爭房屋
    並將其轉讓出售，竟未徵詢上訴人之是否願意承受，且系爭房屋之增建部分，亦
    未發放補償金與上訴人。況上訴人就住用宿舍之「已建讓售」提出申請，因被上
    訴人行政程序拖延，導致上訴人無法購得系爭房屋，被上訴人起訴主張上訴人遷
    讓交還系爭房屋，顯非有理等語抗辯。
二、被上訴人主張爭房屋為被上訴人機關管理，原撥交予上訴人父親居住，上訴人父
    母死亡後，現仍由上訴人居住，經被上訴人發函催告上訴人交還，上訴人迄今尚
    未交還等事實，業據其提出土地登記簿本、建物登記謄本、存證信函及房屋稅籍
    證明書等件為證，上訴人對此事實復不爭執，應認被上訴人之上開主張為真實。
三、按借用人應於契約所定期限屆滿時，返還借用物；未定期限者，應於依借貸之目
    的使用完畢時返還之。但經過相當時期，可推定借用人已使用完畢者，貸與人亦
    得為返還之請求，民法第四百七十條第一項定有明文。又因任職關係獲准配住宿
    舍，係屬使用借貸性質，因借用人離職或死亡而當然消滅，借用人或其繼承人仍
    繼續使用配住之宿舍，而無其他正當權源，自係無權占有，則貸與人本於所有權
    之效用，對於無權占有所有物者，請求返還所有物應予准許（最高法院四十四年
    台上字第八０二號判例、五十七年度台上字第三二六三號判決、台灣高等法院暨
    所屬法院七十三年度法律座談會決議意旨參照）。上訴人之父母因任職關係配住
    系爭房屋，揆諸前揭說明，其性質上係屬使用借貸關係，其等既已退休並死亡，
    其借貸之目的業己使用完畢，系爭房屋之使用借貸關係當然消滅，上訴人仍繼續
    使用配住之宿舍，而未舉證證明其有合法占有權源，自係無權占有，則被上訴人
    本於所有權之作用，對於上訴人無權占有系爭房屋，請求返還系爭房屋，洵屬正
    當。
四、次按公務員依行政命令規章，於退休後可否續住房屋或優先承購問題，在行政機
    關內部作業未同意公務員續住或優先承購以前，對於行政機關依法請求配住人員
    返還房屋之權利不生影響（最高法院八十二年度台上字第九四二號判決意旨參照
    ）。上訴人抗辯因被上訴人行政程序拖延，使其無法購得系爭房屋等情，係屬行
    政機關內部作業之範疇，參照上開最高法院判決意旨所示，對於被上訴人得依法
    請求上訴人遷讓系爭房屋之權利，應無影響，上訴人據此抗辯，自無可採。
五、末按動產因附合而為不動產之重要成分者，不動產所有人，取得動產所有權，民
    法第八百十一條定有明文。經查：附圖所示Ａ、Ｂ部分之建物係增建部分，系爭
    房屋自建物之結構本身觀之，並未因增建整修而有改變，該增建部分僅係以磚、
    瓦、水泥等動產附合於系爭房屋之上，且非經毀損或變更其物之形質不能分離，
    已成為系爭房屋之重要成分並非獨立之建物，且該增建部分係作廚房及客廳適用
    ，並不具經濟上之獨立價值，亦屬原來建物之一部分（最高法院八十六年度台上
    字第二四六七號判決意旨參照）。準此以觀，上開增建部分既已與原建物附合而
    成為一整體，即成為原建物之重要成分，依據前開說明，應由被上訴人取得該增
    建部分所有權之管理權，被上訴人請求上訴人應將附圖所示Ａ、Ｂ增建部分之建
    物一併遷讓交還，應屬有理。至上訴人抗辯系爭房屋之增建部分，應發放補償金
    等情，事涉上訴人得否依據民法第八百十六條規定，依關於不當得利之規定，請
    求償金。自與本件遷讓房屋無關。
六、系爭房屋之使用借貸關係既已消滅，上訴人無合法占有系爭房屋之權源，自屬無
    權占有，則被上訴人本於所有權之作用，對於上訴人無權占有系爭房屋，請求返
    還系爭房屋，核屬正當，應予准許。是原審為被上訴人勝訴之判決，於法並無不
    合，上訴意旨仍執前詞指摘原判決不當，求予廢棄改判，為無理由，應予駁回。
七、據上論結：本件上訴為無理由，依民事訴訟法第四百三十六條之一第三項、第四
    百六十三條、第四百四十九條第一項、第七十八條，判決如主文。
中      華      民      國    八十九    年      十      月    二十七    日
                                  臺灣臺中地方法院民事第一庭
~B審判長法  官  吳惠郁
~B      法  官  吳蕙玟
~B      法  官  林洲富
右為正本係照原本作成。
本件不得上訴。
中      華      民      國    八十九    年      十      月    二十七    日
~B法院書記官  程麗敏
~FO
    附  圖


司法院資訊處製作；財團法人民間司法改革基金會備份。
